【裁判字號】    98,訴,32
【裁判日期】    981229
【裁判案由】    拆屋還地等
【裁判全文】
臺灣嘉義地方法院民事判決                98年度訴字第32號
原      告  祭祀公業王義龍
法定代理人  王清田（即祭祀公業王義龍之管理人）
訴訟代理人  楊漢東律師
複 代理 人  林春發律師
被      告  丁○○
上列當事人間請求拆屋還地等事件，本院於民國98年12月15日言
詞辯論終結，判決如下：
    主  文
被告應將坐落嘉義市○○段十四號土地（地目田，面積三九二九
點九八平方公尺）上，如附圖編號Ａ、Ｂ、Ｃ所示之地上物拆除
及將土地上其他農作物移除，並將土地返還原告。
被告應給付原告新臺幣肆拾萬捌仟柒佰壹拾捌元，及自民國九十
八年一月十五日起至清償日止，按年息百分之五計算之利息，並
自民國九十八年一月十五日起至返還土地之日止，按月給付原告
新臺幣陸仟捌佰壹拾貳元。
原告其餘之訴駁回。
訴訟費用由被告負擔。
本判決原告勝訴部分，以新臺幣壹佰柒拾壹萬元為被告供擔保後
得假執行。但被告如以新台幣伍佰壹拾萬捌仟玖佰捌拾元為原告
預供擔保，得免為假執行。
原告其餘假執行之聲請駁回。
    事實及理由
壹、程序部分
一、按祭祀公業條例已於民國97年7月1日施行，祭祀公業依該條
    例第21條、第22條規定向主管機關登記為祭祀公業法人者，
    固有當事人能力，未登記為法人者，仍不失為非法人團體，
    亦有當事人能力（最高法院97年度台上字第2392號判決及97
    年8月12日最高法院97年度第2次民事庭會議決議意旨參照）
    。查本件原告祭祀公業王義龍雖尚未辦理登記為祭祀公業法
    人，惟於祭祀公業條例施行後，即應列祭祀公業為當事人，
    並以原管理人為其法定代理人，合先敘明。
二、按原告於判決確定前，得撤回訴之全部或一部。但被告已為
    本案之言詞辯論者，應得其同意。訴之撤回應以書狀為之。
    但於期日，得以言詞向法院或受命法官為之。以言詞所為訴
    之撤回，應記載於筆錄，如他造不在場，應將筆錄送達。訴
    之撤回，被告於期日到場，未為同意與否之表示者，自該期
    日起；其未於期日到場或係以書狀撤回者，自前項筆錄或撤
    回書狀送達之日起，十日內未提出異議者，視為同意撤回。
    民事訴訟法第262 條分別定有明文。本件原告起訴時原將丙
    ○○、乙○○、甲○○、戊○○與被告丁○○一併列為共同
    被告，嗣於本院98年10月27日言詞辯論期日復以言詞撤回對
    丙○○、乙○○、甲○○、戊○○之起訴，並得渠等共同訴
    訟代理人丁○○之同意，故原告該部分撤回起訴自應准許，
    合先敘明。
貳、實體方面：
一、原告起訴主張：緣坐落嘉義市○○段14地號土地（下稱系爭
    土地）為原告所有，系爭土地前遭訴外人柯萬祥（已歿）無
    權占用種植農作物多年，嗣柯萬祥過世後，其繼承人即被告
    丁○○即繼續占用系爭土地種植農作物，並在系爭土地上搭
    建地上物（含鐵皮屋、鐵架雨遮及不銹鋼水塔），系爭土地
    本為原告所有，但被告丁○○聲稱其占用系爭土地係因其父
    柯萬祥有向原告祭祀公業之派下員個人買受系爭土地，惟查
    原告祭祀公業並未授權任何派下員出售或出租系爭土地予他
    人，被告占用系爭土地亦未曾取得原告全體派下員同意，應
    屬無權占有，原告曾多次向被告催討系爭土地，被告均置之
    不理；又被告無權占用系爭土地搭建地上物及種植農作物多
    年，獲有不當得利之利益，原告自得依法請求被告給付相當
    於租金之不當得利，租金之請求權為5 年，爰請求自起訴狀
    繕本送達翌日前5 年相當於租金之不當得利共計新臺幣（下
    同）1,021,800 元。另被告於起訴後仍為無權占有，仍受有
    不當得利，故被告於起訴狀繕本送達之翌日起至返還土地日
    止，應按月給付原告相當於租金之不當得利17,030元。至於
    被告提出其有在系爭土地上填土改良，增加系爭土地之價值
    ，並主張抵銷之抗辯，顯係延遲訴訟，故不同意被告逾時提
    出之主張，況且被告亦未舉證有填土之事實，其主張並不可
    採。因之聲明：１、被告應將坐落系爭土地上如附圖編號Ａ
    、Ｂ、Ｃ所示之地上物拆除及將土地上其他農作物剷除，並
    將土地返還原告及其他共有人全體；２、被告應給付原告1,
    021,800 元及自起訴狀送達翌日起至清償日止，按年利率百
    分之5 計算之利息，並自起訴狀送達翌日起至返還土地日止
    ，按月應給付原告17,030元；３、訴訟費用由被告負擔；４
    、第1項、第2項聲明，原告願供擔保請准宣告假執行。
二、被告答辯略以：
(一)按消滅時效完成，僅債務人取得拒絕履行之抗辯權，得執以
    拒絕給付而已，其原有之法律關係並不因而消滅。在土地買
    賣之情形，倘出賣人已交付土地與買受人，雖買受人之所有
    權移轉登記請求權之消滅時效已完成，惟其占有土地既係出
    賣人本於買賣之法律關係所交付，即具有正當權源，原出賣
    人自不得認係無權占有而請求返還（最高法院85台上字第38
    9 號判例可茲參照）。本件系爭土地係被告之父柯萬祥向原
    告派下員王春仁（已歿）所購買，且有簽立土地買賣契約，
    並經本院公證處以49年度公字第276 號辦理公證在案，顯見
    被告占有系爭土地具有正當權源；況依該買賣契約所示：系
    爭土地係分管分收地，自即日起移交予買受人移管自耕，顯
    見系爭土地自買受時起，即由被告之父柯萬祥實際接管、占
    有並耕作，繼由被告使用迄今，依上述判例意旨可知，被告
    使用系爭土地，因具有正當權源，並非無權占有，故原告之
    起訴，顯無理由。
(二)系爭土地是被告之父柯萬祥所購買，並非向原告所承租，故
    被告不同意原告主張給付相當於租金之不當得利部分。
(三)又被告近5 年以來在系爭土地上種植香蕉、鳳梨，且因係在
    山坡，得以種植之土地有限，另被告在系爭土地上搭蓋鐵皮
    屋，當時土地之填土墊高等大部分出資均由訴外人蔡世賢提
    出，因此主張依不當得利之法律關係主張抵銷。
(四)並聲明：１、原告之訴駁回；２、訴訟費用由原告負擔；３
    、如受不利判決，願供擔保，請准免為假執行。
三、本院之判斷：
(一)查系爭土地為原告所有，如附圖編號Ａ、Ｂ、Ｃ所示之地上
    物（含鐵皮屋、鐵架雨遮及不銹鋼水塔，下稱系爭地上物）
    坐落於系爭土地上，係被告所搭建未辦保存登記之地上物，
    自民國70餘年間起，被告接替其父柯萬祥在系爭土地上種植
    香蕉、鳳梨等農作物，目前系爭土地僅由被告1 人耕作及占
    有使用等事實，業據原告提出系爭土地登記謄本、嘉義市地
    政事務所97年4 月18日之土地複丈成果圖及地價第二類謄本
    各1 件為憑，且被告於審理中亦自承：「柯萬祥死亡時沒有
    系爭鐵皮屋，系爭鐵皮屋是我事後蓋的」、「系爭土地我主
    張全部可以占有使用，目前整塊土地也是由我占有使用中」
    、「整片土地都是我在使用及種植香蕉及鳳梨」等語，（詳
    本院98年10月27日言詞辯論筆錄），經核與原告上開主張相
    符，自堪信為真實。又原告另主張被告占有系爭土地搭建地
    上物及種植農作物係屬無權占有，則為被告所否認，並以前
    詞置辯，則本件所應審究者即為：被告占有使用系爭土地是
    否有正當權源？原告得否請求被告拆除地上物及移除農作物
    ，並交還系爭土地？原告得否請求相當於租金之不當得利？
    被告得否主張抵銷？茲分別說明如下：
(二)被告占有使用系爭土地是否有正當權源？原告得否請求被告
    拆除地上物及移除農作物，並交還系爭土地？
１、按當事人主張有利於己之事實者，就其事實有舉證之責任，
    民事訴訟法第277 條前段定有明文。次按所有人，於法令限
    制之範圍內，得自由使用、收益、處分其所有物，並排除他
    人之干涉，民法第765 條亦有明文。又以無權占有為原因，
    請求返還土地者，占有人對土地所有權存在之事實無爭執，
    而僅以非無權占有為抗辯者，土地所有權人對其土地被無權
    占有之事實無舉證責任，占有人應就其取得占有係有正當權
    源之事實證明之（最高法院85年度台上字第1120號判決意旨
    參照）。查系爭土地為原告所有，又如附圖Ａ、Ｂ、Ｃ所示
    之地上物為被告所搭建，且坐落於系爭土地上，又系爭土地
    其他部分亦由被告占有使用中，用以種植香蕉及鳳梨等農作
    物各情，均為被告所不爭執，是本件原告以無權占有為原因
    請求返還系爭土地，而被告抗辯其有占有之正當權源，拒絕
    返還系爭土地，自應由其負舉證之責，否則，即應為不利被
    告之認定。
２、被告就此雖辯稱：系爭土地係伊父親柯萬祥向原告之派下員
    王春仁所購買，該土地自買受時起，即由柯萬祥實際接管、
    持有，嗣再交由被告占有使用，被告自屬有權占有云云。惟
    查，被告雖提出買賣契約書1 份，證明系爭土地係向訴外人
    王春仁所購買，然系爭土地本係原告所有，王春仁並非該土
    地之所有權人，此有土地登記謄本1 份在卷可參，基於債權
    之相對性，被告僅得向締約之他方即王春仁主張契約上權利
    ，尚不得執上開買賣契約對抗原告，故被告上開所辯於法不
    符，已難採信。
３、被告復辯稱：王春仁為原告之派下員，且為原告管理人王清
    田之父親，我們主觀上認為已經買受系爭土地云云，惟觀之
    被告所提出之系爭買賣契約書，其內容第三點已明確記載「
    土地系分管分收地，自即日起移交予買受人接管自耕」等語
    ，顯見在訂立上揭買賣契約時，買賣雙方均已知悉系爭土地
    係存在分管契約之「共有土地」，並非訴外人王春仁單獨所
    有甚明；再者，王春仁雖為原告之派下員，且為原告現任管
    理人王清田之父親，惟查台灣地區之祭祀公業，依民事習慣
    及現行實務見解，向認祭祀公業為派下員公同共有祀產之總
    稱，兼具身分權及財產權之性質，故有關祭祀公業財產之處
    分，除依公同關係所由規定之法律或契約另有約定者外，應
    得全體公同共有人同意為之（最高法院93年度台上字第1817
    號判決參照）；本件原告既否認有授權王春仁出售系爭土地
    ，被告復未能舉證證明其買受系爭土地時，曾得到原告祭祀
    公業派下員全體公同共有人同意，或經原告派下員依土地法
    第34條之1 規定處分系爭土地，則王春仁未經原告全體派下
    員之同意而將系爭土地出賣與他人，並移轉其占有，要屬無
    權處分行為，對原告自不生效力；況王春仁死亡後，被告曾
    對王春仁之繼承人即原告管理人王清田等人提起民事訴訟請
    求應將系爭土地辦理所有權移轉登記予被告，而經本院以96
    年度重訴字第48號判決駁回被告上開請求在案，此有該案判
    決書1 份附卷可參，益徵被告並無占有系爭土地之合法權源
    甚明。
４、按所有人對於無權占有或侵奪其所有物者，得請求返還之。
    對於妨害其所有權者，得請求除去之，有妨害其所有權之虞
    者，得請求防止之，民法第767 條定有明文。查系爭土地為
    原告所有，被告無正當權源占有使用系爭土地，均已如前述
    ，是原告本於所有權，請求被告應將坐落於系爭土地如附圖
    編號Ａ、Ｂ、Ｃ所示之地上物拆除及將土地上其他農作物移
    除，並將系爭土地返還原告，自屬可採，應予准許。
(三)原告得否請求相當於租金之不當得利？被告得否主張抵銷？
１、按無法律上之原因而受利益，致他人受損害者，應返還其利
    益。雖有法律上之原因，而其後已不存在者，亦同，民法第
    179 條定有明文。故得請求之範圍，應以對方所受之利益為
    限。而無權占有他人土地，可獲得相當於租金之利益，為社
    會通常觀念(最高法院61年度台上字第1695號判例參照)。又
    城市地方房屋租金，以不超過土地及建物改良申報總價年息
    百分之10為限，土地法第97條第1 項定有明文。又所謂年息
    百分之10，乃指租金之最高限額，並非必須照申報價額年息
    百分之10計算之，尚須斟酌基地之位置、工商繁榮之程度，
    使用人利用基地之經濟價值、所受之利益，彼等關係及社會
    感情等情事，以為決定，而上開應予斟酌之條件及因素，在
    非城市地方房屋或土地之租金酌定上，自有參考之價值。
２、原告所有系爭土地經被告長期占有使用，並在其上搭建如附
    圖編號Ａ、Ｂ、Ｃ所示之地上物，土地其他部分亦由被告所
    占用，並在其上種植香蕉及鳳梨等農作物，則原告請求被告
    占用上開土地相當於5 年租金之不當得利，即屬有據。又被
    告繼續占用系爭土地期間，足致原告受有無法使用收益系爭
    土地之損害，則被告占有土地之事實狀態，於返還土地前，
    僅履行期未到，非履行期條件未成就，且被告有到期不履行
    之虞，故原告就此履行未到前之不當得利提起將來給付之訴
    ，即請求相當於租金之不當得利，揆之前揭說明，於法相符
    ，應屬正當。
３、至於損害金之計算，被告於98年10月30日雖具狀表示其近 5
    年以來僅在系爭土地上種植香蕉及鳳梨，且因系爭土地係山
    坡地，故得以種植之土地有限云云，惟被告於審理中既已自
    承：「系爭土地我主張全部可以占有使用，目前整塊土地也
    是由我占有使用中」、「整片土地都是我在使用及種植香蕉
    及鳳梨」等語（詳本院98年10日27日言詞辯論筆錄第2 頁）
    ，顯見系爭土地目前全部係由被告占有支配當中，與被告種
    植農作物面積多寡無涉，故有關損害金之計算，自應以系爭
    土地之全部面積3929.98 公方公尺計算。本院審酌系爭土地
    地目為田，週邊相鄰土地亦多為田地或林地，又系爭土地目
    前係由被告務農使用，土地南方則面臨嘉義市○○路○段，
    交通條件尚稱便利各情，有土地登記謄本、嘉義市地政事務
    所95年11月7日地籍圖謄本及本院96年度訴字第712號案件之
    97年4月18日勘驗筆錄各1份在卷可參，是本院斟酌系爭土地
    之坐落位置、經濟用途及交通狀況等因素，認損害金應以系
    爭土地申報總價額百分之2 計算為適當，原告主張以申報總
    價額百分之5計算，尚屬過高。
４、被告擅自占用系爭土地之面積為3929.98 公平公尺，而系爭
    土地於93年至98年間申報地價均為每平方公尺1,040 元，此
    有嘉義市地政事務所98年11月12日函文及申報地價資料在卷
    可佐，故原告請求被告給付93年1月15日起至98年1月14日止
    之損害金，依上開土地當年度申報地價年息百分之2 計算，
    應為408,718 元【計算式為：3929.98平方公尺×1,040元×
    2% ×5年＝408,718 元，元以下四捨五入】，原告另請求自
    98年1 月15日起至交還土地之日止，按月給付損害金之金額
    ，依98年度申報地價年息百分之2計算，每月應為6,812元【
    計算式為：3929.98平方公尺×1,040元×2%÷12個月＝6,81
    2 元，元以下四捨五入】，逾此範圍之損害金請求尚屬過高
    ，不應准許。
５、被告雖另主張其在系爭土地上搭蓋鐵皮屋，當時土地之填土
    墊高等大部分出資均由訴外人蔡世賢提出，因此主張依不當
    得利之法律關係主張抵銷云云。惟按二人互負債務，而其給
    付種類相同，並均屆清償期者，各得以其債務，與他方之債
    務，互為抵銷，民法第334 條前段固有明文，惟該條文所定
    得主張抵銷之前提，必係債務人同時對債權人有法律上之請
    求權存在，又其給付種類相同，且均屆清償期，始得主張抵
    銷。查本件被告主張有填土墊高系爭土地，增加系爭土地價
    值之改良行為乙節，並未據被告舉證以實其說，已難逕予採
    信；況依被告於98年10月22日所提民事聲請狀之主張，已表
    明「大部分之出資，均由蔡世賢提出，土地之墊高，亦由其
    洽購土方」，且被告於審理中亦自承：「填土的資金都是由
    蔡世賢先支出」等語（詳本院98年12月15日言詞辯論筆錄第
    3 頁），顯見本件縱有被告所述填土墊高系爭土地之改良行
    為，其行為人與出資人亦均為訴外人蔡世賢，而非被告，被
    告既無實際改良系爭土地之行為，其對原告自無任何請求權
    存在，被告尚不得執他人之請求權向原告主張抵銷，故本件
    既不合於抵銷之要件，被告主張抵銷上開債務及請求傳喚蔡
    世賢到庭作證，核無必要，自不應准許。
四、綜上所述，被告既無權占用系爭土地，則原告本於所有權人
    之地位，自得請求被告拆除坐落系爭土地上如附圖編號Ａ、
    Ｂ、Ｃ所示地上物及移除土地上其他農作物，並將土地返還
    原告；又被告無權占用原告所有之系爭土地，使原告受有不
    能使用之損害，被告亦有相當於租金之不當得利，原告自得
    對之為請求。從而，原告依民法第767 條物上請求權之法律
    關係，請求被告拆除地上物及移除農作物並交還系爭土地，
    並依民法第179條不當得利之法律關係，請求被告給付93年1
    月15日起至98年1月14日止之損害金408,718元，及自起訴狀
    繕本送達翌日即98年1 月15日起至交還土地時止，按年息百
    分之5計算之利息，暨自98年1月15日起至交還土地之日止，
    按月給付損害金6,812 元，為有理由，應予准許，逾此範圍
    之請求，即屬無據，應予駁回。
五、按以一訴附帶請求其孳息、損害賠償、違約金或費用者，不
    併算其價額，民事訴訟法第77條之2第2項定有明文；又兩造
    間請求遷讓房屋等事件，被上訴人係主張房屋租約因租期屆
    滿而消滅，請求上訴人等遷讓交還房屋，及給付相當於租金
    之不當得利，其訴訟標的之價額，應以房屋之交易價額為準
    ，其附帶請求給付相當於租金之不當得利部分，則不併算其
    價額（最高法院95年度台上字第949號、95年度台上字第649
    號、92年度台上字第969 號、91年度台上字第1292號裁定、
    臺灣高等法院暨所屬法院95年度法律座談會民事類提案第18
    號研討結果參照）。查本件原告起訴請求被告拆除坐落系爭
    土地上之地上物及農作物，雖併請求相當於租金之不當得利
    ，惟揆諸前揭法條及裁判意旨，本件訴訟標的之價額，僅以
    系爭土地價值計算，並據以徵收第一審裁判費為已足。基此
    ，原告請求被告拆除坐落系爭土地上之地上物及農作物，既
    獲全部勝訴判決，則本件第一審訴訟費用，自應由敗訴之被
    告全部負擔，附此敘明。
六、兩造分別陳明願供擔保，聲請宣告假執行及免為假執行，就
    原告勝訴部分，核無不合，爰酌定相當擔保金額分別准許之
    。至原告敗訴部分，其假執行之聲請，失所附麗，應併予駁
    回。
七、本件待證事實已臻明瞭，兩造其餘攻擊防禦方法及舉證，對
    判決之結果已不生影響，爰不一一詳為審酌，併此敘明。
八、據上論結，本件原告之訴為一部有理由，一部無理由，依民
    事訴訟法第79條、第390條第2項、392條第2項，判決如主文
    。
中    華    民    國    98    年    12    月    29    日
                  民一庭法  官  周俞宏
以上正本係照原本作成
如對本判決上訴須於判決送達後20日內向本院提出上訴狀
中    華    民    國    98    年    12    月    29    日
                            書記官  劉怡欣


司法院資訊處製作；財團法人民間司法改革基金會備份。
